【裁判字號】    91,簡上,72
【裁判日期】    920514
【裁判案由】    清償債務
【裁判全文】
臺灣彰化地方法院民事判決  九十一年度簡上字第七二號
    上  訴  人  乙○○○○○○.
    訴訟代理人  陳建良律師
    被  上訴人  藝米設計工程有限公司
    法定代理人  甲○○
右當事人間請求給付工程款事件，上訴人對於中華民國九十一年五月七日本院彰化簡
易庭第一審判決（八十八年度彰簡字第六八二號）提起上訴，本院判決如左：
    主      文
原判決關於命上訴人應給付被上訴人之金額於逾新台幣貳拾貳萬貳仟壹佰陸拾伍元，
及自民國八十八年八月十八日起至清償日止按年息百分之五計算之利息部分，及該部
分假執行之宣告，暨除確定部分外訴訟費用之裁判均廢棄。
右開廢棄部分，被上訴人在第一審之訴及假執行之聲請均駁回。
其餘上訴駁回。
第一審（除確定部分外）及第二審訴訟費用由上訴人負擔五分之四，餘由被上訴人負
擔。
    事      實
甲、上訴人方面：
  一、聲明：(一)原判決不利上訴人部分廢棄。(二)右廢棄部分被上訴人在第一審之訴及
      假執行之聲請均駁回。
  二、陳述：除與原判決記載者相同，茲引用外，另補稱：
    (一)本件上訴人於民國九十一年四月二十五日之上訴狀中記載被上訴人之名稱為甲
      ○○，並誤載上訴聲明，請准予更正被上訴人之名稱為藝米設計工程有限公司
      （簡稱藝米公司），法定代理人甲○○，並准更正上訴聲明如前。按「上訴人
      提出第二審上訴書狀，已表明對第一審判決全部不符之意旨，雖漏列朱○○為
      被上訴人，此係未依民事訴訟法第四百四十一條在上訴狀記載表明當事人事項
      之欠缺，原非不得補正」（最高法院六十九年台上字第三七六七號判決參照）
      ，復按「抗告人對於第一審判決聲明不服，於法定期間內向原法院提出之上訴
      狀，雖未列黃○○為被上訴人，但於該上訴狀內明載... 其該項聲明，如可認
      為抗告人就第一審駁回其對黃○○部分之訴聲明不服，應生對黃○○提起上訴
      之效力。雖抗告人於上訴狀內未列黃○○為被上訴人，僅為上訴程式之欠缺，
      核與不遵守不變期間之情節無關，原法院就此程序之欠缺，未命抗告人補正，
      遽以上訴狀未列黃○○為被上訴人，即認上訴已逾不變期間而以裁定駁回，自
      有未合」（最高法院六十五年台抗字第三一三號判決參照）。上訴人雖於九十
      一年五月二十二日所提出之上訴狀中誤將被上訴人書為「甲○○」，然由上訴
      人書狀中聲明之記載可知，上訴人係對原判決本訴部分全部不服（已減縮為部
      分不服），而原判決僅有上訴人與被上訴人分為被告與原告，上訴人既對原判
      決不服，自係對原判決關於認被上訴人請求有理由之部分不服，已生對被上訴
      人提起上訴之效力。至於書狀上關於當事人之記載，乃未依民事訴訟法第四百
      四十一條之規定，就當事人之記載有所錯誤之程式上欠缺，上訴人未經裁定即
      自行補正，應已無此程式上之欠缺。至被上訴人所引二則最高法院判決，顯然
      並非關於訴狀上當事人之記載有所缺漏或錯誤之問題，而係上訴人執意對原非
      當事人之人提起上訴，與本件情形有別，自無加以援用之餘地。退一步言，若
      鈞院認上訴人民國九十一年五月二十二日之上訴狀不備要件，無從認係對被上
      訴人提起上訴，則依民事訴訟法第四百三十六條之一第三項準用同法第四百六
      十條之規定，上訴人亦非不得提起附帶上訴。上訴人業備位提起附帶上訴，並
      以前述上訴聲明為附帶上訴聲明，且繳納裁判費完畢，亦足認上訴人之附帶上
      訴程序完備。
    (二)本工程瑕疵部分僅減價一萬四千元顯不成比例，上訴人不服。鐵工林幸泖、水
      電工曾明仁係被上訴人之承包商，為求訛詐上訴人金錢，證詞並有迴護勾串，
      顯不足採，況依本件工程合約第五條：如有新增項目依由雙方共同議定合理之
      單價，用書面加於合約內作為附件。該追加工程款部分未另外追加合約，且未
      經上訴人同意，自不應該由上訴人支付。鐵工林幸泖、水電工曾明仁與上訴人
      並無承攬關係，對於其施工價款理應向被上訴人請求支付，其不僅未向被上訴
      人追討工程款，卻又將債權轉讓於被上訴人，於此顯不合常理，其說詞自難以
      採信，原判決上訴人應支付鐵工及水電工追加工程款部分，上訴人不服。工程
      鑑價內容未顯示整體工程價值及瑕疵與偷工減料部分金額，僅由被上訴人舉證
      ，原審即據以判決，顯有失公允。本件工程至今尚未完工且未驗收，債務關係
      尚未成立，被上訴人之請求自無理由，理應駁回。
    (三)原判決認上訴人應給付被上訴人新台幣（下同）二十六萬四千一百六十五元，
      無非以上訴人應付被上訴人之工程尾款一十五萬四千元，上訴人並無拒絕給付
      之理由，而系爭工程中之鐵工追加工程款七萬六千元、水電追加工程款三萬四
      千一百六十五元則為上訴人自行委請他人施工所應支付之報酬，被上訴人既受
      讓此一報酬，自有請求上訴人給付此一金額之權利。惟查，本件系爭工程之承
      攬，兩造乃於八十七年九月七日定有「工程合約書」，依契約自由、私法自治
      之原則，關於工程款給付之條件，若於契約中另有約定，自應優先適用契約之
      約定。查系爭工程合約書第四條之付款辦法中，明載被上訴人於工程「完工」
      後，方得請求上訴人給付百分之二十之工程款，（以下稱完工款）並應於工程
      「驗收」後，方得再請求上訴人給付百分之十之尾款（以下稱驗收款）。顯足
      認完工款係以全部工程依約完成為給付之條件，驗收款則係以完工後之工程驗
      收無瑕疵為給付之條件；若工程未完成，被上訴人並不得請求完工款及驗收款
      全部或一部之給付，若工程未驗收通過，被上訴人則不得請求驗收款全部或一
      部之給付。而兩造既以驗收無誤為給付工程尾款之條件，即係在使上訴人得以
      瑕疵修補為尾款給付之同時履行抗辯。若工程有經合意追加之情況，關於追加
      部分之工程款，若兩造無特別之約定，應即認係尾款之一部，被上訴人僅得於
      系爭工程驗收無誤後請求之。再者，參照最高法院八十年度台上字第二一九六
      號判決、七十二年度台上字第四九一六號判決見解可知，倘被上訴人所承攬之
      工作並未完成，甚或已完成但未通過驗收，上訴人並非不得援用同時履行抗辯
      權，主張於被上訴人依債務之本旨提出給付或修補瑕疵驗收通過前，拒絕承攬
      報酬之給付。被上訴人向上訴人請求給付完工款及驗收款，前者應證明系爭工
      程業依兩造工程合約之設計圖施工完成，後者則應證明系爭工程經驗收無瑕疵
      ；若系爭工程根本即未依約完成，上訴人並無要求驗收之餘地，上訴人拒絕陪
      驗，亦無系爭工程合約第三條第二項所稱「視同驗收無誤」可言。上訴人雖於
      原審以被上訴人工程有瑕疵為拒絕付款之抗辯，然由上訴人所舉之瑕疵，對照
      系爭工程合約之設計圖可知，關於「配電盤未做活動開啟門板」、「騎樓天花
      板造型樑施工未完全」、「洗滌槽包撐未完工」、「展示架上之玻璃層板未光
      邊處理」、「櫃檯後高櫃施工未完成」、「賣場區櫃檯未按圖施工完成」、「
      輕鋼架工程部分欠缺石膏板」、「騎樓鐵捲門油漆未施工」、「工作區櫃檯玻
      璃未作」等，均屬未完成之工作，上訴人抗辯之「瑕疵」實則為「未完工」之
      抗辯。則依兩造工程合約書第四條付款辦法之約定及民法第二百六十四條之規
      定，上訴人於被上訴人施工完成前，自有權拒絕完工款及驗收款之給付，被上
      訴人請求給付完工款前，自應證明其業依約施工完成。被上訴人一再指上訴人
      拒絕其繼續施工，上訴人否認之。
    (四)至是否已依約完成工作，並非以被上訴人是否實際上停止工作甚或上訴人如何
      表示為斷，乃應檢視被上訴人所完成之工作，是否均已照設計圖施工完成？且
      設計圖上及被上訴人口頭承諾應完成之工作，是否亦均施工完成？而上訴人關
      於工作是否完成之意見，尤應以上訴人之完整語意決之，並不得斷章取意，據
      為對己有利之憑證。茲將被上訴人工作已完成之各項抗辯，詳予駁斥如下：
      1.被上訴人指上訴人於八十七年十月二十七日之對話中承認工作已完成，然由
        原審卷之錄音譯文可知，上訴人乃指工作「完工但不完整」，所謂不完整即
        係未完成工作之意。此由被上訴人法定代理人甲○○尚要強調：但是你說不
        完整，我認為是驗收，屬驗收階段，你自己本身考量一下，這些東西真有價
        值三十多萬元等語亦足見，對於工作是否已完成一事，上訴人並未認同被上
        訴人之主張；而被上訴人法定代理人完全不論工作是否已依約完成，僅以剩
        餘未完成工作之價值認定工作是否已完成，顯然無據。被上訴人所承攬之工
        作，原即為上訴人承租店面之裝潢工程，縱被上訴人工作未完成，上訴人亦
        不可能任其棄置不營業，豈得以上訴人已使用之事實為工作完成之論據？且
        八十七年十月二十七日之後，被上訴人根本即無任何派請工人施工之動作，
        即行於八十七年十二月三日對上訴人核發支付命令，並再於八十八年四月十
        二日欲與上訴人執行驗收，何有任何就上訴人認未完成之工作再行施工之意
        ？
      2.關於「配電盤未做活動開啟門板」一項，被上訴人以原合約無此項目抗辯，
        然此配電盤乃於施工中遺失，被上訴人訴代甲○○曾承諾叫木工做，既有此
        承諾，足見此為被上訴人應履行之工作，豈得以原合約無此項目推諉？
      3.關於騎樓天花板造型樑施工未完全一項，被上訴人以原設計即係如此為抗辯
        。惟由上訴人早於八十八年四月八日寄予被上訴人之存證信函可知，上訴人
        已對被上訴人表示騎樓天花板造樑部分未完工，顯見上訴人已表明需有收尾
        修飾之意，被上訴人卻置之不理，豈得以設計角度之託詞抗辯？
      4.關於洗滌槽包撐未完一項，被上訴人以此係追加工程，上訴人不願付款，故
        無施做義務抗辯。然上訴人所謂洗滌槽包撐未完工，並非僅指未施作鐵蓋一
        項，同時係指如原審卷相片所示，既已將洗滌槽挖開一洞，卻未有將木板封
        邊之施工。況所謂供丟棄垃圾用之鐵蓋，上訴人從不曾表示不願付款，被上
        訴人亦如原審卷之錄音譯文所示，已承諾施作，僅被上訴人自認比重不對而
        更換，豈有復又反悔拒絕施作之理？
      5.關於展示架上玻璃未光邊處理一項，被上訴人以非施工之瑕疵置辯。惟被上
        訴人既連工帶料承攬系爭裝潢工程，且工程合約書中復就玻璃光邊處理之工
        資報價，豈得謂未經光邊處理一事非施工不完全？況原審鑑定意見亦認玻璃
        存有菱角，而所謂光邊，即係不能使玻璃有此傷人之菱角存在，被上訴人實
        際上並未對玻璃為光邊處理，豈得謂工程已完工？
      6.關於櫃檯後高櫃施工未完成一項，被上訴人以有ＨＯＹＡ字樣之壓克力板已
        安裝完成置辯。然由合約書之設計圖可知，有「ＨＯＹＡ」字樣之高櫃，應
        有上下各三條之透光飾條，且既有此透光飾條及透明壓克力板之設計，即應
        於內裝設投射燈或至少留設燈座，被上訴人根本即未完成此透光飾條之裝設
        並留設燈座，何得謂為完工？
      7.關於賣場區櫃檯未按圖施工一項，被上訴人以按圖施工置辯。然由工程合約
        書之報價單項次參第八點之記載及設計圖可知，所謂賣場區櫃檯應為一只十
        七尺長之櫃檯，然被上訴人卻施作為各七點七尺之櫃檯二只，中間則設置一
        木製矮櫃，豈有按圖施工且已完工可言？
      8.關於輕鋼架工程部分欠缺石膏板一項，被上訴人以已施作，惟經他人取下置
        辯。惟如原審卷中甲○○所自承：不知誰在施工過程當中弄破了。既係如此
        ，自應由被上訴人負責補齊後方屬完工，豈有未補足前即得認工作已完成之
        理？
      9.關於騎樓鐵捲門油漆未施工一項，被上訴人以已施工置辯。惟查鐵捲門原即
        有舊油漆存在，被上訴人應依工程合約之約定漆上新油漆，何得以原即存在
        之舊漆冒混工作已完成？
      10.關於工作區櫃檯玻璃未作一項，被上訴人引原審履勘相片，抗辯已完工。惟
        上訴人所指工作區櫃檯玻璃未作，乃指如原審卷第一宗相片編號四十七所示
        之櫃檯上方玻璃未作，由原審履勘相片並無法證明已施作完成。綜上各點所
        述，可知被上訴人根本即未完成全部工作，何有請求上訴人給付工程完工款
        暨驗收款之權利？
    (五)退一步言，縱認被上訴人已完成系爭工程，上訴人所指前述未完工部分未足認
      係未完工，然前述各項工程缺失及原審相片一至四八所指之各項工程缺失，特
      別是所有應裝置十公厘玻璃者，被上訴人均僅裝置八公厘玻璃，所有應裝置八
      公厘玻璃者，被上訴人均僅裝置五公厘玻璃等缺失，均為明顯之工程瑕疵，原
      審囑託鑑定機關鑑定之結論，亦認系爭工程存有十一項瑕疵。而關於玻璃厚度
      不符原約定之部分，原審囑託之鑑定人根本即漏未鑑定，並無被上訴人所指鑑
      定報告指與原規格相符之情事；況被上訴人於原審卷第二宗第七十六頁之準備
      書狀中已自承使用「較薄之玻璃」（上訴人否認有同意），何有可能又符合原
      約定之規格？被上訴人於原審第一宗第一五三頁之錄音帶譯文中復自稱：「如
      果你屏風的玻璃不是十公厘強化，我們真的可以更換」等語。除足見根本即無
      所謂合意改用較薄玻璃一事外，亦足證被上訴人所稱使用之玻璃規格與原約定
      相符一事不實。因此在上開瑕疵未改正前，上訴人依約自有權拒絕給付被上訴
      人屬驗收款之全數，上訴人之瑕疵修補請求權並未罹於時效消滅，上訴人亦非
      定須進而請求減少價金或解約，仍得選擇為同時履行抗辯拒絕尾款之給付。原
      判決認上訴人之抗辯無理由，應有未洽。
    (六)關於上訴人是否另行委請證人林幸泖為鐵作工程之追加施工、證人曾明仁為水
      電工程之追加施工之問題，上訴人否認之，下述各點亦足見證人等及被上訴人
      主張不實，證人等乃受被上訴人之委任而施工：系爭工程上訴人乃全部委由被
      上訴人設計施工，證人林幸泖、曾明仁原均即為被上訴人之承包商（小包），
      上訴人若欲追加工程，豈有越過被上訴人而直接與渠等洽談之理？被上訴人於
      支付命令聲請狀中，已將鐵工工程列為追加工程，並請求上訴人給付七萬六千
      元之報酬，足見此鐵工工程原即為被上訴人委請林幸泖施工，否則林幸泖豈有
      不向上訴人請款，反向被上訴人請款之理？由被上訴人支付命令聲請狀中所附
      證人曾明仁開設鴻昇水電工程出具之工程估價單可知，業主欄均記載為藝米設
      計或藝米設計李先生，足見委請曾明仁施工之人並非上訴人而為被上訴人，否
      則曾明仁豈有向被上訴人報價之理？況曾明仁請款之金額高達四萬九千一百九
      十五元，何以所轉讓之債權金額卻僅三萬四千一百六十五元？此部分之金額與
      上訴人報價單項次拾之（參）水電部分、項次拾壹之二辦公區水電及裝五百瓦
      燈之費用是否重疊？若未重疊，何以估價單上之金額與曾明仁主張之金額差距
      達一萬五千餘元？又何以同為水電工作，上訴人部分要向被上訴人表示追加，
      部分卻逕委曾明仁施作？又債權讓與契約書乃做成於八十八年三月一日被上訴
      人聲請核發支付命令之日期後，若此讓與日期屬實，何以被上訴人竟在八十七
      年十二月三日未受讓此些債權前，即自居債權人之地位請求上訴人給付鐵工及
      水電之追加工程款？顯然被上訴人自始即認林幸泖及曾明仁乃受其委託施工，
      並非上訴人所自行委託，嗣因上訴人抗辯此些追加未經同意，方為逃避此一問
      題而改稱係上訴人所自行委請他人施工，其所述應為臨訟捏造不足採信。凡此
      ，均足見被上訴人之抗辯及證人等之證述不實，上訴人並不曾另行委林幸泖追
      加施作鐵工工程，亦不曾另委曾明仁追加施作水電工程，上訴人鐵工林幸泖工
      作時，曾與其有協調如何施作、同意施工之金額、肯定施工之品質等，並不足
      證明鐵工係由上訴人所自行僱用施作。上訴人既不曾另委林幸泖及曾明仁追加
      施工，則縱渠等之施工屬實，渠等對上訴人亦無請求給付工程款之權利，僅得
      依據渠等與被上訴人之契約關係請求被上訴人給付。林幸泖及曾明仁既對上訴
      人無債權存在，渠等與被上訴人於八十八年三月一日所為債權讓與之約定，應
      因標的不能而無效，被上訴人並未受讓何等之債權，其依債權讓與之法律關係
      主張上訴人應給付伊共一十一萬零一百六十五元應無理由，原判決關於此部分
      之認定容有違誤。
    (七)至被上訴人得否依據兩造之工程合約，以追加工程款之名義，請求上訴人給付
      前述一十一萬零一百六十五元之追加工程款？一則此部分並未據被上訴人起訴
      請求（原有請求，後已變更事實及法律依據），再則縱被上訴人為此請求，然
      由原判決之認定可知，兩造工程合約第五條約定：如有新增項目應由雙方共同
      議定合理之單價，用書面附加於本合約內做為附件。而按契約當事人約定其契
      約須用一定方式者，在該方式未完成前，推定其契約不成立，民法第一百六十
      六條定有明文，被上訴人主張就追加施工項目與單價係雙方以口頭協議定之，
      則就追加施工部分兩造有承攬合意之事實，自應由被上訴人負舉證責任。再者
      ，縱足認上訴人有同意追加之項目及單價，然此部分之工程款，顯屬完工款或
      驗收款之一部，在被上訴人未完工並通過驗收前，上訴人依約自得拒絕給付之
      ，被上訴人工作既未依約完成，其請求自無理由。
    (八)關於被上訴人於原審抗辯上訴人拒絕伊為修補、驗收，故伊無再為修補之義務
      ，依約視為系爭工程已驗收無誤等辭。查驗收乃於完工後上訴人方須進行之履
      約行為，若被上訴人根本未完成工作，何有請求上訴人配合驗收之權利？上訴
      人縱拒絕驗收，亦無系爭工程合約書第三條第二項之適用；況由被上訴人所提
      出之錄音譯文可知，被上訴人八十八年四月十二日當日根本即無修補瑕疵或完
      成未完成工作之意，所一再提出者厥為「執行驗收」，所欲為者乃一一對上訴
      人於存證信函所指之缺失為解釋，何有被上訴人於原審所指伊欲修補或繼續完
      成工作而為上訴人所拒之情形？況承攬不同於僱傭，並無拒絕受領勞務即應給
      付報酬之規定，民法第五百零七條乃明定：工作需定作人之行為始能完成者，
      而定作人不為其行為時，承攬人得定相當期限，催告定作人為之。定作人不於
      前項期限內為其行為者，承攬人得解除契約，並得請求賠償因解除契約所生之
      損害。準此，上訴人縱有一時拒絕配合之情況，被上訴人亦應定期催告上訴人
      配合，豈有逕認已無給付義務之理？況上訴人嗣後並已再行催告被上訴人應繼
      續完成工作！被上訴人此部分之主張，應無理由。
  三、證據：除爰用原審立證方法外，另提出工程合約書一紙、被上訴人報價單十紙
      、設計圖九張、鴻昇水電工程估價單二紙、債權讓與契約書一份、追加工程及
      溢做工程報價單各一紙（以上皆為影本）為證。
乙、被上訴人方面：（被上訴人藝米公司就原判決不利於其部分即《逾二十六萬四千
    一百六十五元部分》，原於九十一年五月三十一日亦提起上訴，嗣被上訴人於九
    十一年十月二十四日具狀表示撤回該部分上訴，是原判決就此部份已判決確定，
    本院毋庸再予審認）
  一、聲明：上訴駁回。
  二、陳述：除與原判決記載者相同，茲引用外，另補稱：
    (一)於訴訟中得為被上訴人之人，須為第一、二審判決之他造當事人，或於第一、
      二審判決後係法追加承受訴訟之人，對於此外之人均不得提起上訴。對於第二
      審判決，原列為當事人者，始得以之為對造，而提起第三審上訴。本件被上訴
      人未經原審列為當事人，並對之有何裁判，上訴人竟以之為被上訴人，向本院
      提起上訴，顯非合法，最高法院五十年度台上字第四九五號、四十九年度台上
      字第二四六三號裁判著有明文，本件原審被告乙○○○○○○○○並未對原審
      原告藝米設計工程有限公司提起上訴，反係對非當事人之甲○○提起上訴，依
      前開最高法院裁判意旨可知，本件原審被告之上訴不合法，且無從以更正或補
      正方式使上訴變為合法，自應由  鈞院從程序駁回原審被告之上訴。
    (二)又依工程合約書第四項付款辦法載明，甲方（即上訴人）應於工程完工後支付
      新台幣一十一萬二千元整予乙方（即被上訴人），此完工部份業經上訴人口頭
      證明，且倘若工程尚未完工，上訴人何以能於民國八十七年十月十一日按時開
      幕，且營業數年之久。故上訴人所稱，工程未完成自不得進入驗收階段，顯為
      推諉之辭。另依工程合約書第五項工程變更第一條載明，如有新增項目，應由
      雙方共同議定合理之單價，用書面附加於本合約內做為附件，且不能以此延遲
      原案之給付。故無論是否有新增項目，上訴人皆應支付前開之完工款項予被上
      訴人。
    (三)對於上訴人主張系爭工程有瑕疵之答辯：
      1.配電盤未做活動開啟門板：原合約無此項目，且上訴人亦自承電箱蓋於施工
        中遺失，兩造並未合意該配電盤，應由被上訴人負責重新施作。
      2.騎樓天花板造型樑施工未完全：實際上已完工，鑑定報告亦載明為設計上未
        收尾，即為設計角度上的主觀判斷是否設計周延，但在施工上確已完工，只
        是視業主是否需加作其它修飾。更何況該部分於原審已由被上訴人自行減價
        扣除五千元，而未向上訴人請求。
      3.洗滌槽包撐未完工：此部份為業主要求加做一鐵蓋，以供垃圾丟棄口使用，
        被上訴人亦於施工期間安裝，經上訴人多次要求重改。此部份實為追加，上
        訴人又不願支付金錢，被上訴人實無供應之必要。更何況，該部分於原審已
        由被上訴人自行扣除七千五百元，而未向上訴人請求。
      4.展示架上之玻璃層板未光邊處理：無瑕疵。光邊即將玻璃邊緣磨光處理，可
        分人工光邊及機械打磨光邊。被上訴人施作即為價格較高之機械打磨光邊，
        而機械打磨光邊，在施工經驗上自然會留存所謂「菱角」，故此並非施工瑕
        疵，鑑定報告書上亦證明非施工之瑕疵。
      5.櫃檯後高櫃施工未完成：本工項已完成，燈座部份已安裝，民國八十九年七
        月十三日原審法官履勘時已有「ＨＯＹＡ」字樣之幻燈片，而民國八十九年
        十月十八日鑑定單位勘驗時，卻已取下，上訴人顯然有誤導之嫌。ＨＯＹＡ
        及飾條為上訴人依其廣告效果自行請品牌供應商提供，按ＨＯＹＡ為一鏡片
        品牌與其他商品一樣，均由廠商提供販賣商家該品牌之廣告圖樣，本案情形
        即為如此。此點由上訴人安裝之ＨＯＹＡ幻燈片即可知，故上下各三條之飾
        條應由上訴人與ＨＯＹＡ廠商自行協調安裝，且合約書亦未載有此項目及單
        價，故與被上訴人無關。
      6.賣場區櫃檯未按圖施工：按圖施工，鑑定報告亦未持反對意見，該設計圖即
        為一只三節式之櫃檯，左節長度七‧七尺，中節長度一‧六尺，右節長度七
        ‧七尺，共計十七尺五一○公分。原設計被上訴人已與上訴人溝通，為便利
        上訴人往後搬遷時搬運。
      7.輕鋼架工程部份欠缺石膏板：已施工完成後，經不特定人士損壞。更何況，
        該部分於原審已由被上訴人自行扣除七百元，而未向上訴人請求。
      8.騎樓鐵捲門油漆未施工：已施工完成。
      9.工作區櫃檯玻璃未作：已施工完成。更何況設計圖關於櫃檯上方玻璃只有一
        式二十一才，被上訴人施作二式共計四十二才，被上訴人只向上訴人請款一
        式之金額。
    (四)該項玻璃厚度部份，經鑑定單位測定結果，與原規格相符，故上訴人辯稱：厚
      度不足，純屬子虛烏有。原審囑託之鑑定機關所載之問題﹔除上訴人自行損壞
      或取下，誤導鑑定單位及非施工瑕疵或使用後損傷，其餘才為設計上或施工中
      之瑕疵。且該項瑕疵後經被上訴人多次維修未果，依約前往驗收，又經上訴人
      大聲謾罵，被上訴人始依合約書第三條第二項視同驗收無誤，請領驗收款。退
      而推之，既然被上訴人業已完工，上訴人便應支付完工款，若上訴人未支付完
      工款前，被上訴人得依合約書同項規定，不負延遲之責。
    (五)又關於上訴人委請證人林幸泖及曾明仁追加鐵工及水電工程部份，乃林幸泖及
      曾明仁與上訴人蔡明祥間之承攬契約，該承攬契約與本件上訴人蔡明祥與被上
      訴人藝米公司間之承攬契約不同，故不適用合約書第五條規定，而應依契約法
      則決定其效力。從而，林幸泖及曾明仁將渠等追加工程款債權移轉被上訴人藝
      米公司，並經被上訴人通知上訴人蔡明祥在案，故被上訴人藝米公司依債權讓
      與之法律關係請求上訴人蔡明祥給付上開工程款，並無不合。又經現場履勘之
      照片得知，確已施作於上訴人之營業場所。且施工期間，上訴人與證人林幸泖
      亦有協調如何施作之言談，施工之金額業已經上訴人同意。施工品質亦獲上訴
      人肯定。另依原合約書第六項油漆工程第四項鐵件噴漆得知，兩造之合約原本
      便無鐵件工程，是由上訴人自行發包鐵工，再由被上訴人噴上油漆。故該鐵件
      工程款項應由上訴人支付。
    (六)另依合約書第七項水電工程，下方備註亦載明未含燈具及按裝工資，而實際之
      履勘照亦有燈具按裝於上訴人之營業場所，故該項目屬於上訴人自行發包，自
      屬無誤。惟計價方式，第一項至第四項空調部份共一萬八千元整，因上訴人認
      為太貴，故自行發包給他人﹔第五項至第九項梯間拉線部份共一萬零六百六十
      元，由上訴人委請曾明仁施作。九月二十八日估價單燈具部份，第二項、第三
      項採實做實算，依實際進貨燈具點交，共二萬三千五百零五元整，此部份亦由
      上訴人委請曾明仁施作無誤，施工品質亦獲上訴人同意。故梯間拉線及燈具兩
      者相加為三萬四千一百六十五元，與原判決金額相符。
    (七)從而，由被上訴人代為介紹之鐵工及水電工，上訴人亦會經比價及議價的過程
      ，才決定如何發包、由誰施作。否則為何曾明仁的空調報價未能通過上訴人之
      審核，而另行發包。倘若鐵工及水電工的報價及工作項目，上訴人未事先同意
      ，為何施工當中，上訴人能允許鐵工及水電工進場施作。從常情而論，豈有承
      攬人甘冒自身損失，於未取得定作人同意下，願意犧牲一十餘萬之施工材料及
      施工人力乎？況若由  鈞院勘驗現場時，亦可發現此部份之施工目前仍可於本
      訴被告處發現，故上訴人關於未曾同意上開追加工程及所謂債權移轉無效等等
      部份之抗辯，實不足採信。
    (八)依最高法院七十三年度台上字第二二八○號判決及七十三年度台上字第二八一
      四號判決意旨略謂：工作之完成與工作有無瑕疵，係屬兩事。是定作人於承攬
      人完成工作時，雖其工作有瑕疵，仍無解於應給付報酬之義務，僅定作人得定
      相當期限請求承攬人修補。如承攬人不於所定期限內修補瑕疵，或拒絕修補，
      或其瑕疵不能修補者，定作人得依民法第四九四條之規定請求減少報酬而已。
      故上訴人認為可依民法第二六四條及第四九三條規定，拒絕給付尾款之見解，
      似有誤會。既然被上訴人承攬之工程已整體完成，縱有缺失，亦屬瑕疵問題，
      應由上訴人向被上訴人請求修補，上訴人尚不得拒絕付款，從而上訴人應給付
      被上訴人完工款十一萬二千元無誤。上訴人雖於八十八年四月八日以第二七五
      號存證信函，通知被上訴人函到十日內至上訴人處修補，但被上訴人依約於八
      十八年四月十二日協同鐵工林幸泖及水電工曾明仁至上訴人處修補及會驗時，
      卻遭被上訴人無理拒絕。之後因上訴人一直無故配合驗收及修補，被上訴人乃
      於八十八年五月十八日發函通知上訴人行使合約書第三條第二款，視同驗收無
      誤之約定。故被上訴人依約至上訴人處修補，卻遭上訴人無端拒絕而可歸責於
      上訴人，且事後被上訴人已行使合約書第三條第二款之權利，故上訴人自應給
      付驗收款五萬六千元給被上訴人。從而上訴人於八十八年六月九日之第四四○
      號存證信函之另定修補期間之通知，被上訴人即可無庸接受。縱如上訴人所言
      有瑕疵，仍無礙於此驗收款之給付義務。
  三、證據：除爰用原審所提出之證據，並提出彰化縣政府營利事業登記公示詳細資
      料一紙為證。
    理      由
一、被上訴人藝米公司於本件訴訟繫屬中，其法定代理人由李歡庭變更登記為甲○○
    ，此有彰化縣政府營利事業登記公示詳細資料在卷可稽，甲○○聲明承受訴訟，
    自無不合，先予敘明。
二、上訴人於九十一年五月二十二日以書狀提起本件上訴時，雖僅於當事人稱謂欄記
    載被上訴人為李歡庭，未列藝米公司為被上訴人，但其於上訴狀內已明載對於本
    院八十八年度彰簡字第六八二號判決聲明不服，並聲明請求廢棄原判決不利於上
    訴人之部分，可認為其係就第一審判決原告藝米公司勝訴部分聲明不服，應生對
    藝米公司提起上訴之效力，雖上訴人於上訴狀內未列藝米公司為被上訴人，此僅
    為上訴程式之欠缺，依法得予補正，上訴人既於九十一年七月十六日以書狀陳明
    更正被上訴人之姓名為藝米公司，則其上訴應屬合法，復此敘明。
三、本件被上訴人起訴主張：其於八十七年九月初承攬上訴人之三光眼鏡行店面設計
    施工工程，工程總價款為五十六萬元，訂有承攬契約為憑。施工期間，除原合意
    施工項目外，上訴人另有追加施工項目，又自行委請鐵工林幸泖、水電工曾明仁
    施工，所有工程已依約於八十七年十月十日完工交付上訴人，上訴人三光眼鏡行
    亦於八十七年十月十一日開幕。詎料，就原工程款五十六萬元，上訴人僅給付三
    十九萬二千元，尚有十六萬八千元未付（其中一萬四千元被上訴人於原審自行減
    縮請求），其他另行追加施工部分之工程款十三萬五千一百三十元，及鐵件部分
    追加工程款七萬六千元、水電部分追加工程款三萬四千一百六十五元，亦均未給
    付。林幸泖及曾明仁於八十八年三月一日已將前揭對上訴人之追加工程款債權讓
    與被上訴人，並經被上訴人通知上訴人，被上訴人自得一併請求上訴人給付。惟
    迭經催討，上訴人均以工程有瑕疵為由，拒不給付工程款。上開工程經鑑定結果
    ，固有部分瑕疵，惟瑕疵部分之合約價僅一萬四千元，被上訴人願意減縮該部分
    工程款之請求，則上訴人仍應給付被上訴人三十九萬九千二百九十五元，為此依
    承攬、債權讓與之法律關係提起本訴；並於上訴審主張：依工程合約書第四項付
    款辦法載明，甲方（即上訴人）應於工程完工後支付一十一萬二千元整予乙方（
    即被上訴人），此完工部份業經上訴人口頭證明，且倘若工程尚未完工，上訴人
    何以能於民國八十七年十月十一日按時開幕，且營業數年之久，故上訴人所稱，
    工程未完成自不得進入驗收階段，顯為推諉之辭。又上訴人主張系爭工程有瑕疵
    部分均非屬實，配電盤活動開啟門板原合約無此項目，且上訴人亦自承電箱蓋
    於施工中遺失，兩造並未合意該配電盤，應由被上訴人負責重新施作，騎樓天
    花板造型樑施工實際上已完工，鑑定報告亦載明為設計上未收尾，即為設計角度
    上的主觀判斷是否設計周延，但在施工上確已完工，只是視業主是否需加作其它
    修飾。更何況該部分於原審已由被上訴人自行減價扣除五千元。洗滌槽包撐未
    完工：此部份為業主要求加做一鐵蓋，以供垃圾丟棄口使用，被上訴人亦於施工
    期間安裝，經上訴人多次要求重改。此部份實為追加，上訴人又不願支金錢，被
    上訴人實無供應之必要。更何況，該部分於原審已由被上訴人自行扣除七千五百
    元，而未向上訴人請求。展示架上之玻璃層板未光邊處理：無瑕疵。光邊即將
    玻璃邊緣磨光處理，可分人工光邊及機械打磨光邊。被上訴人施作即為價格較高
    之機械打磨光邊，而機械打磨光邊，在施工經驗上自然會留存所謂「菱角」，故
    此並非施工瑕疵，鑑定報告書上亦證明非施工之瑕疵。櫃檯後高櫃已施工完成
    ，燈座部份亦已安裝，ＨＯＹＡ為一鏡片品牌，其字樣及飾條應由上訴人依其廣
    告效果自行請品牌供應商提供安裝，系爭合約書並未載有此項目及單價。賣場
    區櫃檯已按圖施工，鑑定報告亦未持反對意見，該設計圖即為一只三節式之櫃檯
    ，左節長度七‧七尺，中節長度一‧六尺，右節長度七‧七尺，共計十七尺五一
    ○公分。原設計被上訴人已與上訴人溝通，為便利上訴人往後搬遷時搬運。輕
    鋼架工程部份石膏板已施工完成後，經人損壞，且該部分於原審已由被上訴人自
    行扣除七百元未請求。騎樓鐵捲門油漆已施工完成。工作區櫃檯玻璃已施工
    完成。更何況設計圖關於櫃檯上方玻璃只有一式二十一才，被上訴人施作二式共
    計四十二才，被上訴人只向上訴人請款一式之金額。另玻璃厚度部份，經鑑定單
    位測定結果，與原規格相符，原審囑託之鑑定機關所載之問題，除上訴人自行損
    壞或取下，誤導鑑定單位及非施工瑕疵或使用後損傷，其餘才為設計上或施工中
    之瑕疵。關於上訴人委請證人林幸泖及曾明仁追加鐵工及水電工程部份，乃林幸
    泖及曾明仁與上訴人蔡明祥間之承攬契約，該承攬契約與本件上訴人蔡明祥與被
    上訴人藝米公司間之承攬契約不同，故不適用合約書第五條規定，而應依契約法
    則決定其效力，經現場履勘之照片得知，確已施作於上訴人之營業場所，且施工
    期間，上訴人與證人林幸泖亦有協調如何施作，施工之金額業已經上訴人同意，
    施工品質亦獲上訴人肯定，依原合約書第六項油漆工程第四項鐵件噴漆得知，兩
    造之合約原本便無鐵件工程，是由上訴人自行發包鐵工，再由被上訴人噴上油漆
    ，故該鐵件工程款項應由上訴人支付。另依合約書第七項水電工程，下方備註亦
    載明未含燈具及按裝工資，而實際之履勘照亦有燈具按裝於上訴人之營業場所，
    故該項目屬於上訴人自行發包，自屬無誤。因第一項至第四項空調部份計價共一
    萬八千元整，上訴人認為太貴，故自行發包給他人﹔第五項至第九項梯間拉線部
    份共一萬零六百六十元，由上訴人委請曾明仁施作。九月二十八日估價單燈具部
    份，第二項、第三項採實做實算，依實際進貨燈具點交，共二萬三千五百零五元
    整，此部份亦由上訴人委請曾明仁施作無誤。依最高法院七十三年度台上字第二
    二八○號判決及七十三年度台上字第二八一四號判決意旨略謂：工作之完成與工
    作有無瑕疵，係屬兩事。是定作人於承攬人完成工作時，雖其工作有瑕疵，仍無
    解於應給付報酬之義務，僅定作人得定相當期限請求承攬人修補。如承攬人不於
    所定期限內修補瑕疵，或拒絕修補，或其瑕疵不能修補者，定作人得依民法第四
    九四條之規定請求減少報酬而已，既然被上訴人承攬之工程已整體完成，縱有缺
    失，亦屬瑕疵問題，應由上訴人向被上訴人請求修補，上訴人尚不得拒絕付款，
    從而上訴人應給付被上訴人完工款十一萬二千元無誤。再上訴人雖於八十八年四
    月八日以第二七五號存證信函，通知被上訴人函到十日內至上訴人處修補，但被
    上訴人依約於八十八年四月十二日協同鐵工林幸泖及水電工曾明仁至上訴人處修
    補及會驗時，卻遭被上訴人無理拒絕，嗣因上訴人一直無故拒絕配合驗收及修補
    ，被上訴人乃於八十八年五月十八日發函通知上訴人行使合約書第三條第二款，
    視同驗收無誤之約定，系爭工程縱有如上訴人所言之瑕疵存在，仍無礙於上訴人
    應給付驗收款五萬六千元給被上訴人之義務等情。
四、上訴人則以：本工程瑕疵部分僅減價一萬四千元顯不成比例。鐵工林幸泖、水電
    工曾明仁係被上訴人之承包商，證詞並有迴護勾串，顯不足採，況依本件工程合
    約第五條：如有新增項目依由雙方共同議定合理之單價，用書面加於合約內作為
    附件。該追加工程款部分未另外追加合約，且未經上訴人同意，自不應該由上訴
    人支付。鐵工林幸泖、水電工曾明仁，與上訴人並無承攬關係，對於其施工價款
    理應向被上訴人請求支付，其不僅未向被上訴人追討工程款，卻又將債權轉讓於
    被上訴人，於此顯不合常理，而系爭工程上訴人乃全部委由被上訴人設計施工，
    證人林幸泖、曾明仁原均即為被上訴人之承包商（小包），上訴人若欲追加工程
    ，豈有越過被上訴人而直接與渠等洽談之理？被上訴人於支付命令聲請狀中，已
    將鐵工工程列為追加工程，並請求上訴人給付七萬六千元之報酬，足見此鐵工工
    程原即為被上訴人委請林幸泖施工，證人曾明仁開設鴻昇水電工程出具之工程估
    價單，業主欄均記載為藝米設計或藝米設計李先生，足見委請曾明仁施工之人並
    非上訴人而為被上訴人，況曾明仁請款之金額高達四萬九千一百九十五元，何以
    所轉讓之債權金額卻僅三萬四千一百六十五元？此部分之金額與上訴人報價單項
    次拾之（參）水電部分、項次拾壹之二辦公區水電及裝五百瓦燈之費用是否重疊
    ？若未重疊，何以估價單上之金額與曾明仁主張之金額差距達一萬五千餘元？又
    何以同為水電工作，上訴人部分要向被上訴人表示追加，部分卻逕委曾明仁施作
    ？又債權讓與契約書乃做成於八十八年三月一日被上訴人聲請核發支付命令之日
    期後，若此讓與日期屬實，何以被上訴人竟在八十七年十二月三日未受讓此些債
    權前，即自居債權人之地位請求上訴人給付鐵工及水電之追加工程款？顯然被上
    訴人自始即認林幸泖及曾明仁乃受其委託施工，並非上訴人所自行委託。本件工
    程至今尚未完工且未驗收，依系爭工程合約書第四條之付款辦法中，明載被上訴
    人於工程「完工」後，方得請求上訴人給付百分之二十之工程款，並應於工程「
    驗收」後，方得再請求上訴人給付百分之十之尾款。顯足認完工款係以全部工程
    依約完成為給付之條件，驗收款則係以完工後之工程驗收無瑕疵為給付之條件；
    若工程未完成，被上訴人並不得請求完工款及驗收款全部或一部之給付，若工程
    未驗收通過，被上訴人則不得請求驗收款全部或一部之給付。而兩造既以驗收無
    誤為給付工程尾款之條件，即係在使上訴人得以瑕疵修補為尾款給付之同時履行
    抗辯。若工程有經合意追加之情況，關於追加部分之工程款，若兩造無特別之約
    定，應即認係尾款之一部，被上訴人僅得於系爭工程驗收無誤後請求之。再者，
    參照最高法院八十年度台上字第二一九六號判決、七十二年度台上字第四九一六
    號判決見解可知，倘被上訴人所承攬之工作並未完成，甚或已完成但未通過驗收
    ，上訴人並非不得援用同時履行抗辯權，主張於被上訴人依債務之本旨提出給付
    或修補瑕疵驗收通過前，拒絕承攬報酬之給付。上訴人雖於原審以被上訴人工程
    有瑕疵為拒絕付款之抗辯，然由上訴人所舉之瑕疵，對照系爭工程合約之設計圖
    可知，關於「配電盤未做活動開啟門板」、「騎樓天花板造型樑施工未完全」、
    「洗滌槽包撐未完工」、「展示架上之玻璃層板未光邊處理」、「櫃檯後高櫃施
    工未完成」、「賣場區櫃檯未按圖施工完成」、「輕鋼架工程部分欠缺石膏板」
    、「騎樓鐵捲門油漆未施工」、「工作區櫃檯玻璃未作」等，均屬未完成之工作
    ，上訴人抗辯之「瑕疵」實則為「未完工」之抗辯。則依兩造工程合約書第四條
    付款辦法之約定及民法第二百六十四條之規定，上訴人於被上訴人施工完成前，
    自有權拒絕完工款及驗收款之給付，被上訴人請求給付完工款前，自應證明其業
    依約施工完成。縱認被上訴人已完成系爭工程，上訴人所指前述未完工部分未足
    認係未完工，然前述各項工程缺失及原審相片一至四八所指之各項工程缺失（騎
    樓封板空隙過大、玻璃門片上下白鐵夾片歪斜、招牌門柱施工位置與設計圖不符
    、辦公室造型牆施工粗糙、玻璃門尺寸過小空隙太大、高櫃抽屜大小不一、櫃內
    裝設燈具未作活動門板、櫃檯表面破裂、木製抽屜邊緣未修邊處理、牆面水泥漆
    污染品質粗劣、高櫃表面不平整、鐵架與天花板間有空隙沾染油漆、百葉窗油漆
    脫落、造型牆角接縫處過大以矽膠填補展示架尺寸短少、工作櫃檯長度不足），
    特別是所有應裝置十公厘玻璃者，被上訴人均僅裝置八公厘玻璃，所有應裝置八
    公厘玻璃者，被上訴人均僅裝置五公厘玻璃等缺失，均為明顯之工程瑕疵，原審
    囑託鑑定機關鑑定之結論，亦認系爭工程存有十一項瑕疵。而關於玻璃厚度不符
    原約定之部分，原審囑託之鑑定人根本即漏未鑑定，並無被上訴人所指鑑定報告
    指與原規格相符之情事，因此在上開瑕疵未改正前，上訴人依約自有權拒絕給付
    上訴人屬驗收款之全數，上訴人之瑕疵修補請求權並未罹於時效消滅，上訴人亦
    非定須進而請求減少價金或解約，仍得選擇為同時履行抗辯拒絕尾款之給付等語
    置辯。
五、按當事人主張有利於己之事實者，就其事實有舉證之責任，民事訴訟法第二百七
    十七條定有明文。查本件被上訴人主張其於八十七年九月初承攬上訴人之三光眼
    鏡行店面設計裝潢工程，工程總價款為五十六萬元，訂有工程合約書，施工期間
    除原合意施工項目外，上訴人另有追加施工項目，又自行委請鐵工林幸泖、水電
    工曾明仁施作鐵工工程及水電工程，所有工程於同年十月十日完工後已交付上訴
    人使用，上訴人三光眼鏡行亦於八十七年十月十一日開幕營業，惟原工程款上訴
    人僅給付三十九萬二千元，尚有十六萬八千元未付，其他另行追加施工部分之工
    程款十三萬五千一百三十元（此部份經原審判決被上訴人敗訴，被上訴人僅就其
    中八萬二千一百八十元部分提起上訴，嗣於九十一年十月二十四日本院準備程序
    中又以書狀撤回該部分上訴，是此追加工程部分全部業經原審判決確定，本院無
    庸再予審理）及鐵件部分追加工程款七萬六千元、水電部分追加工程款三萬四千
    一百六十五元，亦均未給付，林幸泖及曾明仁於八十八年三月一日已將前揭對上
    訴人之追加工程款債權讓與被上訴人，並經被上訴人通知上訴人等情，業據其提
    出工程合約書、原工程報價單、追加工程報價單、鐵工、水電工程報價單及債權
    讓與契約書等為證，上訴人除否認前開原約定工程業已完工及曾自行委請林幸泖
    、曾明仁施作鐵工及水電追加工程外，其餘部分不予爭執，則上訴人未予爭執之
    部分被上訴人之主張堪信為真。惟上訴人辯稱：原工程合約中所約定承作之項目
    ，其中尚有「配電盤未做活動開啟門板」、「騎樓天花板造型樑施工未完全」、
    「洗滌槽包撐未完工」、「展示架上之玻璃層板未光邊處理」、「櫃檯後高櫃施
    工未完成」、「賣場區櫃檯未按圖施工完成」、「輕鋼架工程部分欠缺石膏板」
    、「騎樓鐵捲門油漆未施工」、「工作區櫃檯玻璃未作」等部分未予完工，另有
    原審上訴人提出之相片編號一至四八幀所示之騎樓封板空隙過大、玻璃門片上下
    白鐵夾片歪斜、招牌門柱施工位置與設計圖不符、辦公室造型牆施工粗糙、玻璃
    門尺寸過小空隙太大、高櫃抽屜大小不一、櫃內裝設燈具未作活動門板、櫃檯表
    面破裂、木製抽屜邊緣未修邊處理、牆面水泥漆污染品質粗劣、高櫃表面不平整
    、鐵架與天花板間有空隙沾染油漆、百葉窗油漆脫落、造型牆角接縫處過大以矽
    膠填補展示架尺寸短少、工作櫃檯長度不足等瑕疵，則上訴人於被上訴人施工完
    成前，自得依合約書第四條之約定及民法第二百六十四條之規定，拒絕給付剩餘
    尾款，縱認被上訴人已完成系爭工程，然其工程有前述之各項缺失及玻璃未依約
    定之厚度裝置等情，均為明顯之工程瑕疵，在上開瑕疵未補正前，上訴人亦得為
    同時履行之抗辯，拒絕給付尾款云云，並提出照片為證，被上訴人則否認系爭工
    程有未予完工及瑕疵之情形存在。
六、經查，依上訴人前項所述之系爭工程各項缺失，有部分項目曾經原審囑託彰化縣
    室內設計裝修商業同業公會鑑定結果說明為「鑑定標的物為一樓眼鏡專櫃包含店
    面之裝潢裝修部分工程，目前本工程及附工程已完工，唯雙方因工程施工品質。
    圖面與現況糾紛，乃至本會申請鑑定工作，主要鑑定內容為：(1)鑑定標的物室內
    ，單元家具、裝修部分、現況照相、紀錄、丈量、勘查。(2)鑑定標的物目前已完
    工部分之工程品質異議點」，有該公會八十九年十一月十六日鑑定報告書附卷可
    憑，而上訴人所稱之工程缺失：「配電盤未做活動開啟門板」部分，依鑑定報
    告書第六項第九款所載係「電源箱無面板，未收尾」；「騎樓天花板造型樑施
    工未完全」部分，依鑑定報告書第六項第一款所載係「天花板造型裝飾與玻璃接
    合處施工不良，設計上未收尾」；「洗滌槽包撐未完工」（未在鑑定項目內）
    部分，依上訴人所稱係洗滌槽挖開一洞，雖有施作鐵蓋，但未將木板封邊；「
    展示架上玻璃未光邊處理」部分，依鑑定報告書第六項第六款(1)所載為「玻璃磨
    邊所產生之菱角係非施工之瑕疵，乃因無明確之圖說及溝通所造成之爭議，因此
    無法判定責任歸屬」；「櫃檯後高櫃施工未完成」部分，依上訴人所述及原審
    提出之照片編號二八（見原審卷第一宗第八十三頁）所示，該高櫃之設計圖及照
    片上有「ＨＯＹＡ」字樣之壓克力板，另其上下應各有三條透光飾條，惟被上訴
    人未為透光飾條之裝設並留設燈座，然上訴人所提出上開照片卻與鑑定報告書中
    所附之照片中高櫃上並無「ＨＯＹＡ」字樣之壓克力板不相符，因此鑑定報告書
    第六項第四款(1)始載稱「牆櫃施工未完成，木皮施工明顯色差」；「賣場區櫃
    檯未按圖施工」（未在鑑定項目內）部分，上訴人稱依合約書報價單項次參第八
    點之記載及設計圖可知，賣場區櫃檯應為一只十七尺長之櫃檯，然被上訴人卻施
    作為各七點七尺之櫃檯二只，中間則設置一木製矮櫃，惟依上訴人於原審所提出
    之設計圖此部份即為一只三節式之櫃檯，此與上訴人所稱被上訴人未按圖施工顯
    有疑異；「輕鋼架工程部分欠缺石膏板」（天花板）部分，依鑑定報告書第六
    項第九款(2)所載係「因施工造成天花板損壞，未與更換修復」；「騎樓鐵捲門
    油漆未施工」（未在鑑定項目內）部分，依上訴人所述鐵捲門原即有舊油漆存在
    ，被上訴人未依工程合約之約定漆上新油漆，被上訴人則稱已漆上新油漆；「
    工作區櫃檯玻璃未作」及「玻璃厚度與約定規格不符」二部分，均未在鑑定項目
    內，除上所述以外，鑑定報告書另載列有「造型燈牆櫃未開設維修孔。無法更換
    燈管」、「牆櫃櫃內抽屜施工品質不良、施工圖說未清楚標示內容」、「平面圖
    與施工圖說，標示不符」、「隔間牆水泥漆批土粉刷龜裂」、「原建物外牆滲水
    產生污點，非施工之瑕疵」、「展示櫃旁門板西德鉸鍊孔，鑽孔位置錯誤，共計
    三孔，面材未修復」、「展示櫃櫃身美耐板多處損傷，未修復」、「工作桌板側
    面美耐板損傷剝落」、「玻璃與石材接面不齊」、「矽力康施工不佳，表面不平
    整」等項目。是依上訴人所稱之各項工程缺失及鑑定報告書之內容以觀，顯然均
    屬完工後之工程瑕疵問題，與上訴人所稱工程尚有騎樓封板空隙過大、玻璃門片
    上下白鐵夾片歪斜、招牌門柱施工位置與設計圖不符、辦公室造型牆施工粗糙、
    玻璃門尺寸過小空隙太大、高櫃抽屜大小不一、櫃內裝設燈具未作活動門板、櫃
    檯表面破裂、木製抽屜邊緣未修邊處理、牆面水泥漆污染品質粗劣、高櫃表面不
    平整、鐵架與天花板間有空隙沾染油漆、百葉窗油漆脫落、造型牆角接縫處過大
    以矽膠填補展示架尺寸短少、工作櫃檯長度不足等情形，同為承攬工作物有無瑕
    疵存在之認定，亦與前開鑑定報告書之鑑定說明所稱，目前本工程及附工程已完
    工，主要鑑定內容為工程施工品質等語，互核相符，是依上訴人所主張之上開工
    程缺失以觀，本件之爭議應在於被上訴人所施作之系爭工程完工後，其工作物有
    無瑕疵之存在，並非該工程未予完工，故上訴人所稱系爭工程尚未完工一節，殊
    無可採。按承攬人完成工作，應使其具備約定之品質，無減少或滅失價值或不適
    於通常或約定使用之瑕疵，固為民法第四百九十二條所明定，惟此乃有關承攬人
    瑕疵擔保責任之規定，與承攬工作之完成無涉。倘承攬工作已完成，縱該工作有
    瑕疵，亦不得因而謂工作尚未完成（最高法院八十五年度台上字第二二八○號判
    決參照）。查系爭工程合約書第四條之付款辦法係約定，被上訴人於工程完工時
    ，上訴人應給付百分之二十之工程款，並於工程驗收後給付百分之十之尾款，而
    完工款係以全部工程依約完成為給付之條件，驗收款則係以完工後之工程驗收無
    瑕疵為給付之條件，此為上訴人所自承，因此工程如已完工，則上訴人即有給付
    完工款之義務，至於工程有無瑕疵存在則屬於驗收之範疇，不得因工程有瑕疵存
    在而主張拒付完工款，是依前所述，本件裝潢工程被上訴人已依約完工，上訴人
    即有依約給付百分之二十完工款之義務，故上訴人以工程有瑕疵為由拒付此部份
    完工款十一萬二千元，自無理由。
七、再按稱承攬者，謂當事人約定，一方為他方完成一定之工作，他方俟工作完成，
    給付報酬之契約，民法第四百九十條定有明文，故一般而言定作人於承攬人完成
    工作時，即有給付全部報酬之義務，惟兩造所簽定之系爭工程合約書第四條關於
    付款辦法之約定，完工後給付百分之二十工程款十一萬二千元，驗收後給付百分
    之十工程款五萬六千元，依此被上訴人於工程完工時得請求百分之二十之工程款
    ，然所餘百分之十之工程款則需待完成驗收程序時始得請求，而所謂驗收應係指
    由被上訴人交付依約完成且無瑕疵之工作物，使上訴人查驗無訛後予以收受之意
    。查被上訴人固主張其於八十八年四月十二日曾偕同鐵工林幸泖及水電工曾明仁
    ，至上訴人處欲修補及會驗時，遭被上訴人所拒，嗣其於八十八年五月十八日發
    函通知上訴人行使合約書第三條第二款，視同驗收無誤之約定，因此系爭工程縱
    有如上訴人所言之瑕疵存在，亦因上訴人經通知未陪同驗收，而視為驗收無誤，
    仍應給付驗收款五萬六千元予被上訴人云云，又被上訴人並曾於八十八年四月六
    日以存證信函通知上訴人於同年四月十二日派員會同前往驗收及拒絕陪驗之效果
    ，然同時上訴人亦於同年四月八日以存證信函通知被上訴人，因系爭工程有瑕疵
    存在，要求被上訴人於相當之期限內修補完成，否則拒付尾款等語，雖被上訴人
    於同年五月十八日另以存證信函重申因上訴人未於前開日期陪同驗收，已視為驗
    收無誤，要求上訴人給付尾款，惟上訴人復於同年六月九日以存證信函告以被上
    訴人，前已以存證信函定相當期限要求被上訴人修補工程之瑕疵，被上訴人置之
    不理，故該次係驗收不通過，並非其拒絕驗收等語，此有上訴人與被上訴人分別
    寄發之存證信函各二份在卷可稽（見原審卷第一宗第五六、五七、五九、六十、
    一０三至一一０頁）。查被上訴人雖於八十八年四月六日通知上訴人在同年月十
    二日陪同前往驗收，但上訴人既已於同年四月八日定相當期限（十日內）要求被
    上訴人修補工程瑕疵，如遽認上訴人未陪同驗收即符合工程合約書第三條第二款
    之約定，視同驗收無誤，顯非公允，且系爭工程依前開彰化縣室內設計裝修商業
    同業公會鑑定報告書所載，確實有部分瑕疵存在無訛，而承攬人之瑕疵擔保責任
    屬無過失責任，因此無論上開瑕疵是否係可歸責於被上訴人之事由所致，依法被
    上訴人均有交付無瑕疵之工作物予定作人之義務，故縱上訴人如期陪同上訴人進
    行驗收程序，亦必無法達成交付無瑕疵之物，以完成驗收之目的，是上訴人在被
    上訴人於上開時日報請驗收之五日內雖未陪同驗收，仍不能認已發生驗收無誤之
    效果，另被上訴人稱嗣後其曾多次欲前往進行修補瑕疵之工作，均遭上訴人拒絕
    ，此除為上訴人所否認外，被上訴人並未提出其他佐證以明之，且衡情上訴人既
    兩度以存證信函通知被上訴人修補瑕疵，即應無拒絕被上訴人完成修補工作之理
    ，因此被上訴人於系爭工程完工後，因未交付無瑕疵之工作物，而無法完成驗收
    程序，應屬可歸責於被上訴人之事由所致，而本件工程既未完成驗收程序，則上
    訴人以此拒付工程款百分之十之驗收款五萬六千元，自屬有據，惟因此部份之工
    程瑕疵，該驗收款被上訴人於原審已自行扣除一萬四千元，減縮請求金額為四萬
    二千元（見原審卷第二宗第二二二頁九十一年四月二十三日言詞辯論筆錄），故
    驗收款部分上訴人拒絕給付四萬二千元，為有理由。
八、另被上訴人主張上訴人自行委請鐵工林幸泖、水電工曾明仁施作鐵工及水電工程
    ，鐵工部分追加工程款為七萬六千元、水電部分追加工程款為三萬四千一百六十
    五元，尚未給付，嗣林幸泖及曾明仁已將前開追加工程款債權讓與被上訴人因此
    請求上訴人給付此部份工程款項等語，然此據上訴人予以否認其曾與林幸泖、曾
    明仁另行訂定獨立之承攬契約，並辯稱：被上訴人於支付命令聲請狀中，已將鐵
    工工程列為追加工程，並請求上訴人給付七萬六千元之報酬，足見此鐵工工程原
    即為被上訴人委請林幸泖施工，而證人曾明仁開設之鴻昇水電工程所出具之工程
    估價單，業主欄均記載為藝米設計或藝米設計李先生，足見委請曾明仁施工之人
    並非上訴人而為被上訴人，況曾明仁請款之金額為四萬九千一百九十五元，何以
    所轉讓之債權金額卻僅三萬四千一百六十五元，且債權讓與契約書乃做成於八十
    八年三月一日被上訴人聲請核發支付命令之日期後，則被上訴人在八十七年十二
    月三日聲請支付命令之時根本尚未受讓此些債權，顯無法居於債權人之地位請求
    上訴人給付鐵工及水電之追加工程款，是林幸泖及曾明仁乃受被上訴人之委託而
    施工，該二位證人之證詞均不足採云云。惟查，證人曾明仁於原審曾到庭證稱：
    伊有前往三光眼鏡行施作水電工程，當初係原告（即被上訴人）法代甲○○請其
    去的，價格係與甲○○商談，被告（即上訴人）常到工地，工程有一部分是業主
    委託追加的，追加工程部分價格為三萬四千多元，（提出單據）前面幾項價格業
    主不同意，未施作，後面幾項有施作等語屬實，而證人林幸泖亦到庭證述：伊作
    鐵架及門架鐵工部分，是原告介紹的，價格則與被告直接商談議價，共七萬六千
    元，估價時為八萬多元，工程款由原告支付等語無訛，而依證人曾明仁庭呈所提
    出之鴻昇水電工程估價單二紙中（此即係被上訴人起訴時所提出之鴻昇水電工程
    估價單），將證人所述有施作之工程項目，持與系爭工程原契約之報價單所列水
    電工程部分相比對，並無相同之項目，另證人林幸泖所施作之鐵工工程則為原契
    約報價單中所全無之項目，故此鐵工及水電追加工程之工程款尚無與原工程款重
    複請求之情事，且上訴人既一再否認除原合約工程項目範圍外，並無要求被上訴
    人追加施作任何工程，則上開鐵工及水電工程，即非被上訴人受上訴人所委託再
    轉包委由證人所施作，衡情被上訴人亦無可能在未受委託之情形下，私自替上訴
    人施作價款為十一萬餘元之工程，如非係上訴人直接委託證人林幸泖、曾明仁施
    作，證人亦豈會自行施作原工程合約以外無人委託之項目，且依常情業主直接自
    行委請承攬人之下游小包商施作原契約範圍以外之工程項目，以去除承攬人之中
    間介紹而減低工程成本之情，亦多有可能，是證人所述上開追加之鐵工及水電工
    程項目係由上訴人自己與渠等所商議委作，尚堪採信，又債權之讓與依法並非要
    式契約，嗣後補立書面讓與契約書，並非不可，故上訴人既與證人林幸泖、曾明
    仁分別定有鐵工及水電之工程承攬契約，而渠二人就上開工程業已施作完工一節
    ，復經原審至現場履勘查明無訛，並製有勘驗筆錄在卷可按，上訴人對此亦不爭
    執，則上訴人對證人林幸泖及曾明仁即分別負有給付工程報酬之義務，而此二部
    分追加工程之工程款既已由被上訴人給付與該二證人，並經該二人將此部份之工
    程報酬債權轉讓與被上訴人，則被上訴人自得請求上訴人給付此部份工程款項無
    訛。
九、綜上所述，本件裝潢工程被上訴人已依約完工，無論工程是否有瑕疵存在，上訴
    人均有給付百分之二十完工款之義務，因此被上訴人請求上訴人給付十一萬二千
    元之完工款，為有理由；至於瑕疵之問題則屬於驗收階段之考量，惟因被上訴人
    所施作之系爭工程確實有部分瑕疵存在，已如前述，被上訴人既未交付無瑕疵之
    工作物以完成驗收程序，則上訴人以此拒付驗收款四萬二千元，洵屬有據；又被
    上訴人因受讓訴外人林幸泖及曾明仁對於上訴人之鐵件追加工程款七萬六千元、
    水電追加工程款三萬四千一百六十五元之債權，因而請求上訴人給付此部份款項
    共計十一萬零一百六十五元，亦有理由。從而，被上訴人依據承攬契約及債權讓
    與關係請求上訴人給付工程完工款、鐵件及水電追加工程款，共計二十二萬二千
    一百六十五元及自起訴狀繕本送達翌日（即八十八年八月十八日）起至清償日止
    按週年利率百分之五計算之利息部分，即有理由，應予准許，逾此部份之金額，
    即為無理由，應予駁回。原審判決上訴人應給付被上訴人如上開應准許之金額及
    利息，並為假執行之宣告，於法並無不合，上訴意旨指摘原判決此部份不當，求
    予廢棄改判，洵無理由，應予駁回其上訴。而超過二十二萬二千一百六十五元及
    法定利息部分，原審為被上訴人勝訴之判決，並為假執行之宣告，尚有未洽，依
    法此部份應予廢棄改判如主文第二項所示。
十、結論：上訴人之上訴為一部有理由，一部無理由，依民事訴訟法第四百三十六條
   之一第三項、第四百四十九條第一項、第四百五十條、第七十九條但書，判決如
   主文。
中      華      民      國     九十二     年     五     月     十四     日
                                        民事第二庭
~B審判長法官  何志通
~B法      官  廖國佑
~B法      官  黃倩玲
右為正本係照原本作成。
不得上訴
中      華      民      國     九十二     年     五     月     二十     日
~B法      官  林憲男


司法院資訊處製作；財團法人民間司法改革基金會備份。
